【裁判字號】    94,易,2079
【裁判日期】    950831
【裁判案由】    詐欺
【裁判全文】
臺灣臺北地方法院刑事判決              94年度易字第2079號
公  訴  人  臺灣臺北地方法院檢察署檢察官
被      告  劉睿宸即劉尚謙嗣.
選任辯護人  莫詒文律師
上列被告因詐欺案件，經檢察官提起公訴（94年度偵字第16333
號），及請求本院併為審理（94年度偵字19980號），本院判決
如下：
    主  文
劉睿宸無罪。
    理  由
一、公訴意旨略以：被告丁○○明知自己及其所實際經營宏貞廣
    告事業股份有限公司（下稱「宏貞公司」），均已陷於無資
    力，仍基於意圖為自己不法所有之概括犯意，於93年4月20
    日向告訴人乙○○佯稱訂購電腦設備1批，共值新臺幣（下
    同）274,275元，使告訴人陷於錯誤而將貨物送至宏貞公司
    。俟同年9月1日，告訴人前往宏貞公司收取貨款時，被告再
    以急需資金週轉為由，向告訴人借款412,000元，且誆稱可
    以日後100餘萬元之片酬，一併支付上開偵款，致告訴人陷
    於錯誤而交付同額支票1張，被告則將同額支票（發票人為
    潤晟實業有限公司，票號FB0000000號，發票日94年1月6日
    ，付款人為誠泰銀行永和分行）、借據、到期日為93年9月
    25日之本票各1紙交付乙○○。告訴人於94年3月25日向誠泰
    銀行東三重分行提示上開支票，因存款不足及拒絕往來戶而
    遭退票。被告事後向告訴人否認債務，拒絕還款，告訴人始
    知受騙，因認被告涉犯刑法第339條第1項詐欺罪嫌等語。
二、按犯罪事實應依證據認定之，無證據不得認定其犯罪事實；
    又不能證明被告犯罪者，應諭知無罪之判決，刑事訴訟法第
    一百五十四條第二項、第三百零一條第一項分別定有明文。
    次按刑事訴訟法上所謂認定犯罪事實之證據，係指足以認定
    被告確有犯罪行為之積極證據而言，該項證據自須適合於被
    告犯罪事實之認定，始得採為斷罪資料。且認定不利於被告
    之事實，須依積極證據，苟積極證據不足為不利於被告事實
    之認定時，即應為有利於被告之認定，更不必有何有利之證
    據。如未能發現相當證據，或證據不足以證明，自不能以推
    測或擬制之方法，以為裁判之基礎。又刑事訴訟上證明之資
    料，無論其為直接或間接證據，均須達於通常一般之人均不
    致有所懷疑，而得確信其為真實之程度，始得據為有罪之認
    定，若其關於被告是否犯罪之證明未能達此程度，而有合理
    性懷疑之存在，致使無從形成有罪之確信，即不得遽為不利
    被告之認定，此分別有最高法院二十九年上字第三一０五號
    、三十年上字第八一六號、四十年臺上字第八六號、七十六
    年臺上字第四九八六號判例可資參照。
三、公訴意旨認為被告涉犯上開罪嫌，無非以：（一）被告自承
    自己與宏貞公司均已無資力，而向告訴人借款，並在借據上
    親自簽名等事實，核與告訴人之指訴，及證人丙○○所證陳
    情節內容；（二）此外，並有誠泰銀行支票、退票理由單、
    借據、本票、存證信函等書證可以證明等語，為其論據。被
    告則以，告訴人到宏貞公司來找丙○○，經由丙○○介紹，
    被告才認識告訴人，被告不知道乙○○從事什麼樣的工作，
    在宏公司整個改組之後，由丙○○擔任執行總經理，她與告
    訴人之間如何談購買電腦事宜，被告是完全不知情，至於93
    年9月1日，丙○○向告訴人借款412,000元的事情，被告是
    擔保人，被告從來沒有開口向告訴人借過任何一毛錢，而且
    告訴人在偵查中，向檢察官說是丙○○向他借錢，由被告出
    面擔保，當丙○○跟告訴人解釋完要借錢的理由之後，就出
    示1張已經打好的借據，被告也很納悶，為什麼這麼快借據
    已經打好了，然後由丙○○跟被告擔保，她在93年12月31日
    有1,200萬元進來，被告相信丙○○有這筆錢，所以才答應
    擔任擔保人等語，選任辯護人則以就購買電腦部分，告訴人
    針對購買電腦到底是誰賣給誰，均沒有一定的說法，買賣關
    係存在誰之間，也沒有確定過，是宏貞公司賣給丙○○或是
    乙○○賣給丙○○，從今日陳述，告訴人也沒有一致陳述，
    就本件法律關係存在何人之間，至今尚未釐清，告訴人說他
    在3、4月間洽談購買電腦，5月貨也送到公司，但公司6 月
    才搬遷，所以送到宏貞公司，告訴人說有購買電腦這件事情
    ，可是從協議書可以看出，宏貞公司跟強越購買電腦是在5
    月份，怎麼會於4月份向告訴人洽購電腦，所以告訴人所言
    有所矛盾且不實，縱然告訴人所言所真實，但當時洽購電腦
    是丙○○出面，丙○○當時已經主管公司財務等，此有戊○○之證述，相關財務報表均由丙○○製作，被告對於採購電
    腦，根本沒有實際參與或向告訴人明白表示訂購，本件確實
    是丙○○一手向告訴人購買電腦，與被告無關，縱本件如告
    訴人所言有訂購電腦事實，本件購買電腦3、4月份的時候，
    宏貞公司當時並非沒有資力，當時的資金流向與運作還有7
    、80萬元，包括告訴人自己陳述宏貞公司當時資力也沒有問
    題，所以與告訴人稱宏貞公司沒有資力訂購電腦也不符，且
    告訴人如果認為有被詐騙，後來卻又要借款給詐騙他的人，
    顯不符常情，另有關於借款部分，被告在當時是因為丙○○
    在當初借款的時候央求被告出面擔保，且錢也是交給丙○○
    ，被證資料也有1,200萬元的支票，此為丙○○出示之資力
    證明，而當時告訴人也答應由被告出面擔保，被告並非借款
    人，而同時對於借款這部分也並非出面洽借之人，僅僅只是
    一個擔保的性質等語，以為抗辯。
四、經查：（一）宏貞公司登記負責人即證人戊○○於本院95年
    8月3日審判期日證稱，自己擔任宏貞廣告事業股份公司登記
    負責人，是在92年開始有一些管理人士如宏貞公司、宏銘負
    責人找我，當時是丙○○小姐找我當負責人，她說會支付我
    車馬費，並保證我不會出問題，直到92年底，要另外租賃一
    個辦公室，但在93年1月的時候，都變成丙○○在負責管理
    ，人事經營權也是她負責，我沒有看任何會計憑證，所以事
    情都是丙○○負責，我只是名義上，做到94年4月後丙○○
    離職，所以事情都丟給我，我什麼事情都不知道，她也沒有
    解釋，全部的殘障股東之前說都是丙○○負責，她出了300
    萬元當股東，可是之前去歐林公司租賃房子、到華南銀行開
    甲存支票的時候，都是丙○○帶我去，都是用我的名字，後
    來錢部份也是丙○○負責，我沒有實權，93年到歐林公司租
    了一個新的辦公室，裡面的裝潢很漂亮，但實際上租約也是
    丙○○辦理的，資金週轉我完全沒有看到，房租、契約我也
    沒有看到，都是丙○○出面對外的，要與對方簽約的時候，
    我有出面辦理，但後面的事情我完全不知道，我也很奇怪，
    後面出了狀況，丙○○也沒有跟我說，丙○○找我去華南銀
    行、歌林公司，都是丙○○帶我去的，因為她說我是負責人
    要出面蓋章，如果不去不能辦事，既然我擔任了負責人，所
    以我一定要去做這件事情，一切都是丙○○帶我去的，在我
    們聾啞圈子裡面開會都是相信丙○○，後來我們才知道丙○○都是吹牛的，現在變成我在騙大家，我實在有口難言等語
    ，公司章、個人章都由丙○○拿去的，我不能拿來用，因為
    上次的時候，我是用文字書寫，所以沒有辦法說的那麼清楚
    ，今天有手語翻譯人員來幫我（證人戊○○為瘖啞人），因
    為上次所言不足，所以我這次就講的清楚，請相信我說的是
    真話等語，有本院審判筆錄可憑（見本院95年8月3日審判筆
    錄），核與其於檢察官偵查中所陳，從93年5月起是丙○○
    主導，目前公司經濟不太好，要搬到博愛路丙○○要我簽約
    二年當連帶保證人，連公司家具、電腦都是丙○○準備好，
    我和被告都不知等語（94年度偵字第19980號偵查卷宗第46
    、47頁查筆錄），及於警訊中所稱，被告是宏貞廣告公司監
    察人，告訴人常至公司找丙○○，所以我認識告訴人，因為
    電腦這件事有關係，我知道要買電腦這事，都是丙○○去辦
    ，後她都搬走，還搬走一些家具，我沒要丙○○去買電腦，
    丙○○去買電腦事情後來由兩名瘖啞員工方面知道，我很生
    氣，去質問丙○○，丙○○說電腦很舊，我問被告這電腦費
    用何人負責，被告說即由丙○○會計帳負責，後來得知買來
    二手電腦，我有看到被告拿十萬元支票給丙○○付這筆費用
    給告訴人等語（見94年度偵字第19980號卷第20、21頁警訊
    筆錄），大致相符；（二）歌林股份有限公司管理部科長即
    證人甲○○則於本院95年8月3日審判期日證稱，歌林公司有
    與宏貞公司簽訂房屋租賃契約，93年6月16日至95年6月15日
    宏貞公司之前有開支票，但是之後退票，所以我在93年的12
    月2日去收積欠的租金，你們當時去催討這個租金，是找丙○○催收，負責跟歌林公司協調的人是丙○○，是說94年4
    月15日之前，連帶保證人都是丙○○小姐，94年4月15日後
    ，才有了歌林公司浮貼的連帶保證人支票號碼ＦＢ0000000
    支票，這張支票背面被告簽名，是被告本人在證人甲○○面
    前所簽，當時是因為要做連帶保證人等語，有本院審判筆錄
    可憑（見本院95年8月3日審判筆錄可參），不僅足以與證人
    戊○○所證前開各節互相印證，且足認定丙○○確為案發時
    宏貞公司之實際負責人；（三）而宏貞公司行政人員己○○
    則於本院95年8月3日審判期日證述，在92年12月底的時候，
    丙○○透過我請被告在晶華酒店2樓咖啡大廳洽談公司改選
    ，由丙○○出資300萬元，成為股東，在洽談之間，最後由
    丙○○出資300萬元，擔任公司總經理，被告退居幕後，洽
    談過程就公司業務與財務，是由丙○○負責，股東大會是由
    是由被告召集股東人員開會，會議召開之後，我的董事長為
    戊○○、總經理為丙○○，在3月份召開股東大會之後，我
    載丙○○、公司董事長戊○○到華南銀行開立帳戶，所以公
    司才有支票可以使用，開完戶頭之後，大、小印章由丙○○
    保管，因為公司資料都是由他負責，宏貞公司改組之後，經
    營地址在93年5月之前都還在南京東路5段，93年6月才搬到
    博愛路，關於洽談新的經營地點、租約，是我載丙○○到城
    中區租售中心即臺北市○○街88號6樓，由丙○○跟承辦中
    心人員表示他是公司總經理與實際經營人洽談，宏貞你們公
    司實際搬到新的辦公室是93年6月，我跟於91年10月左右就
    認識丙○○，因為他常租用我的車子，所以他引進我去公司
    ，在這中間過程我一步一步瞭解丙○○，甚至有時候印章放
    在我車上由我保管，丙○○大大小小事情都會在車上與我談
    論，每件事情我都有參與過，因為丙○○把我當成朋友，沒
    有對我見外，說開股東大會的時候，我人在外面，之後開完
    股東大會，丙○○有跟我說開完會之後，他擔任總經理一職
    ，另還有公司上上下下的聾啞人士也是會討論，公司變更登
    記是我載丙○○與戊○○去的，他們辦理什麼，辦完之後，
    他們會談論剛才去辦理公司登記等事情，但我沒有實際去辦
    公司登記等語（見本院95年8月3日審判筆錄），再核諸上開
    證人戊○○、甲○○所證各節，可以認定宏貞公司之財務、
    經營，確由丙○○負責，尚非由被告負責決策或採購電腦事
    宜；（四）告訴人雖於本院審理中陳稱，我銷售電腦給宏貞
    公司，當時跟我洽談的人是宏貞公司廣告公司總經理丙○○
    及企劃部的林先生與蔡先生，主要是丙○○跟你談購買電腦
    的事情，後來由被告指派企劃部的2位先生來跟我洽談宏貞
    公司所需要的電腦設備及規格，因為丙○○對於電腦設備不
    清楚，所以由被告指派企劃部2位先生對於宏貞公司所需要
    的硬體作接洽，宏貞公司總經理丙○○，在我提出報價請款
    單簽名，就數額表示同意，原本是電腦安裝完畢之後隔1個
    星期支付現款，後來因為沒有現金，所以開了支票給我們，
    沒想到最後就跳票，電腦設備的費用經多次洽談來往奔波，
    宏貞公司用各種理由延遲支付，那時被告趕拍電視劇，被告
    說他一定會將電腦費用1次結清予本人，但希望我能夠借他
    現金週轉，到時拍片臺灣百合拍攝完畢之後，有100多萬元
    的片酬，可以用來還我，我不疑有它，因他是知名人物，再
    者我也想大家各退一步，所以答應等語，足以認定宏貞公司
    向告訴人採購電腦，並非被告之決策，僅於事後協調付款事
    宜，至於告訴人於同次審判期日陳稱借錢對象係被告等語，
    惟借據上所示借款人為宏貞公司，並非被告，證人丙○○於
    警訊中附和告訴人之陳述被告是實際上負責人，所以名片上
    印製名稱為總裁等語，惟同次警訊中丙○○亦自承，自88年
    起認識告訴人，就像姊弟一樣等語（94年度偵字第19980號
    偵查卷宗第24至27頁警訊筆錄），其供述已未可盡信，況告
    訴人於偵查中亦自承41萬2千元，係借給丙○○等語（見94
    年度偵字第16333號偵查卷宗第26頁偵查筆錄），及於警訊
    中陳明買賣電腦室丙○○出面代為洽談等語（94年度偵字第
    19980號偵查卷宗第13頁警訊筆錄），更堪證明被告並非借
    款人，亦未決策購買電腦設備，告訴人之債權於事後未獲清
    還，反而指訴僅任保證人之被告涉嫌詐欺，亦與事理不符。
五、此外，本院復查無其他卷存積極證據足認被告有公訴意旨所
    訴，及移請本院併為審理之犯行（即94年度偵字19980號部
    分與本件起訴採購電腦部分為完全相同之事實），本件不能
    證明被告犯罪，參以首開說明，應諭知被告無罪之判決，以
    免冤抑。
據上論斷，應依刑事訴訟法第三百零一條前段，判決如主文。
本案經檢察官趙雪瑛到庭執行職務
中    華    民    國    95    年    8    月    31    日
                  刑事第五庭審判長法  官  黃程暉
                                  法  官  黃程暉
                                  法  官  黃程暉
以上正本證明與原本無異。
如不服本判決，應於判決送達後10日內，向本院提出上訴狀。
                                  書記官  彭雅慧
中    華    民    國    95    年    9    月    5    日


司法院資訊處製作；財團法人民間司法改革基金會備份。
